臺灣屏東地方法院刑事判決　　　　　　　 94年度訴字第860號
公　訴　人　臺灣屏東地方法院檢察署檢察官
被　　　告　乙○○
　　　　　　甲○○
共　　　同
選任辯護人　李錦臺律師
　　　　　　許舜卿律師
上列被告因貪污治罪案件，經檢察官提起公訴（92年度偵字第
5980號），本院判決如下：
    主  文
乙○○、甲○○共同公務員明知為不實之事項，而登載於職務上
所掌之公文書，足以生損害於公眾及他人，各處有期徒刑貳年，
減為有期徒刑壹年。
    事  實
一、乙○○前於民國83年3 月起至91年2 月止擔任恆春鎮鎮長，
    甲○○於90年1 月起至91年3 月止擔任恆春鎮立中山圖書館
    館理員（館長）兼辦研究，均係依法令從事公務之人；己○○（本院另行審結）為無營造商執照之營造包商；戊○○（
    本院另行審結）為宏藝營造有限公司（下稱宏藝公司）負責
    人；壬○○（原名顏君萍，本院另行審結）為東逸營造有限
    公司（下稱東逸公司）負責人，顏志成（原名辛○○，本院
    另行審結）為顏君萍之父；庚○○（本院另行審結）為澧億
    營造有限公司（下稱澧億公司）之負責人。緣90年年初，乙○○為於卸任鎮長前實踐競選政見，遂積極推動恆春鎮鎮公
    所辦理「第十八公墓地委託經營公園化納骨塔」開發案，並
    指定無從事工程招標、營造經驗之圖書館長甲○○經辦，其
    2 人擬由無相關營造公司牌照之己○○承包上開納骨塔工程
    ，而己○○因受甲○○之指導而輾轉透過友人丙○○（本院
    另行審結）向曾承包廟宇工程之宏藝公司負責人許全富借牌
    以符合承包資格。乙○○因認上開公共工程之發包，須符合
    政府採購法公開招標之規定，遂指示甲○○於91年2 月1 日
    刊登政府採購公報，並於91年2 月4 日公開於資訊網路。嗣
    因於91年2 月8 日上開納骨塔開發案經屏東縣恆春鎮民代表
    會審查同意，惟附帶條件為：「本案照案通過，召開公聽會
    ，經大光、水泉居民認同後，才可實施」。乙○○知悉上開
    決議後與甲○○為能使己○○能順利取得上開工程，遂共同
    基於明知為不實事項而登載於職務上所掌之公文書及以借牌
    陪標之方式使開標發生不正確結果之犯意聯絡，由甲○○授
    意己○○向無投標意願之2 家營造公司借牌參與評選（即陪
    標），己○○遂透過友人向顏志成借用其女壬○○經營東逸
    公司及委由丁○○（本院另行審結）向庚○○借用澧億公司
    之證照、營利事業登記證及印章等相關資料，由甲○○購買
    3 份標單，並撰寫1 份開發計畫書範本、填寫3 份申請書後
    ，均交由己○○完成3 份投標資料（標單、報價表、申請書
    及開發計畫書等書面資料），並自行請不詳之人投郵參與投
    標。迨於91年2 月26日10時30分許，甲○○、乙○○明知除
    宏藝公司外，澧億公司、東逸公司均無投標意願仍予以開標
    ，並由甲○○製作實質上並無投標意願之澧億、東逸公司廠
    商參與投標之內容不實之「恆春鎮公所開標／議價／決標／
    流標／廢標紀錄」（下稱開標紀錄）之公文書，續於同日13
    時30分至16時30分許，上開3 家投標公司均無派員到場參與
    評審會議說明興建納骨塔工程計畫，由乙○○指定不知情之
    鎮公所秘書徐清通、兵役課課長潘振宗為評選委員，進行虛
    偽之比價評審程序，並推由甲○○於其職務上所掌管之評審
    議事錄之公文書上登載不實之記載表示：評審過程經廠商宏
    藝公司負責人戊○○、澧億公司負責人庚○○及東逸公司負
    責人顏君萍說明興建計畫，經評分後以宏藝公司234 分最高
    而決標等內容，足生損害於其他具有投標資格之廠商及屏東
    鎮公所對投標資格管理之正確性。嗣因乙○○恐繼任鎮長林
    金源阻擋前揭開發案進行，經乙○○指示甲○○協助己○○
    於91年2 月27日以宏藝公司暨代表人戊○○與恆春鎮公所簽
    訂恆春鎮公所辦理第十八公墓公園化納骨塔契約書，並於同
    年3 月1 日完成契約公證，惟於91年3 月1 日林金源接任恆
    春鎮鎮長後，以宏藝公司未繳交履約保證金及程序瑕疵等問
    題為由，通知宏藝公司解除契約，並向屏東縣調查站告發，
    始悉上情。
二、案經法務部調查局屏東縣調查站移送臺灣屏東地方法院檢察
    署檢察官偵查起訴。
    理  由
一、被告以外之人（包括證人、鑑定人、告訴人、被害人及共同
    被告等）於檢察事務官、司法警察官或司法警察調查中所為
    之陳述，與審判中不符時，其先前之陳述具有較可信之特別
    情況，且為證明犯罪事實存否所必要者，得為證據，刑事訴
    訟法第159 條之2 定有明文。查證人即共同被告甲○○、己○○、丁○○於調查站詢問時之供述，其等供述時間點距離
    案發時間較為接近，記憶應較為清晰，對於本案招標及決標
    情形與審判中之供述不相一致，惟觀諸上開證人均未提及於
    調查站受訊時之供述並非出於其自由意思，故本院審酌證人
    甲○○、己○○及丁○○上開警詢筆錄作成時，較無人情施
    壓或干擾，亦無不當取供之情形，並且較無權衡罪責輕重，
    堪認其等於警詢時所為之陳述客觀上具有較可信之特別情況
    ，且亦為證明被告乙○○、甲○○等犯罪事實存否所必要，
    依上揭規定，其於司法警察調查中之證述自有證據能力。
二、訊據被告乙○○固不否認上開納骨塔開發案係在其擔任恆春
    鎮鎮長時推動之建設，並指示甲○○研考辦理，且為招募優
    良廠商始上網公告此項開發案之事實；被告甲○○亦不否認
    受乙○○指示辦理上開納骨塔開發案而任主辦人，程序上曾
    因乙○○指示而上網公開招標之事實，惟均矢口否認有何公
    務員登載不實及違反政府採購法等犯行，被告乙○○辯稱：
    系爭納骨塔開發案係恆春鎮公所提供土地以BOT 方式委由民
    間團體建構地上物用以經營，一定期限後始移轉所有權予恆
    春鎮公所，而納骨塔經營期間係以收取使用費之方式向特定
    需求之民眾索取，並非供公眾使用之公用工程，故無政府採
    購法之適用，系爭納骨塔開發案因係援引經濟部所屬國營事
    業提供土地及設定地上權作業要點參仿辦理，其中公告兼上
    網及投標評選等作業，僅係資格審查，與一般工程發包作業
    有別，故係依土地出租之方式辦理，並非與法有違，亦無有
    指示甲○○由特定廠商或己○○取得標案，故是否有借牌轉
    包或陪標等情均不知悉，伊於開標當時因有人前往鎮公所抗
    議故均於辦公室內而未參加開標及評審會議云云（見本院卷
    (一)第76頁至第79頁）；被告甲○○則辯稱：伊係依法行事，
    以經濟部私人興建喪葬辦法讓鎮公所收取土地租金、回饋金
    ，9 年後鎮公所取得納骨塔之永續經營權，如依經濟部的申
    請辦法本無須上網公開招標，係因鎮長乙○○要求上網公告
    ，伊始辦理上網招標，然系爭開發案為零工程款，僅有1個
    標案即可審查，至於廠商有無借牌陪標與伊無關云云。經查
    ：
(一)按本法所稱採購，指工程之定作、財物之買受、定製、承租
    及勞務之委任或僱傭等；又機關辦理政府規劃或核准之交通
    、能源、環保、旅遊等建設，經目的事業主管機關核准開放
    廠商投資興建、營運者，其甄選投資廠商之程序，除其他法
    律另有規定者外，適用本法之規定，政府採購法第2 條、第
    99 條 分別定有明文。次按各機關經營之公有財產委託廠商
    營運管理、提供廠商使用或開放廠商投資興建、營運（簡稱
    委外經營使用），須由機關支付對價或由接受服務之第三人
    支付對價予廠商者，除依法令辦理出租、放租或放領者、適
    用促參法者及依其他法律開放廠商投資興建、營運交通、能
    源、環保、旅遊等建設者，適用政府採購法，此有行政院公
    共工程委員會中華民國93年6 月16日工程技字第0930023464
    0 號函在卷可按（見本院卷(一)第149 頁）。而本件系爭納骨
    塔工程開發案，係非單純土地出租，其性質為土地標租，因
    標租者尚須依投資計畫於原定用途內投資興建、營運，非屬
    單純土地出租性質，應適用政府採購法第99條之規定，此亦
    有行政院公共工程委員會函復屏東縣政府94年11月14日工程
    企字第09400419160 號函暨所附該會91年8 月29日 (91) 工
    程企字第09100356930 號函釋可按（見本院卷(一)第154 頁）
    。再按本法所稱主辦機關，指主辦民間參與公共建設相關業
    務之機關：在中央為目的事業主管機關；在直轄市為直轄市
    政府；在縣（市）為縣（市）政府。主辦機關依本法辦理之
    事項，得授權所屬機關（構）執行之；依本法核准民間機構
    興建、營運之公共建設，不適用政府採購法之規定，促進民
    間參與公共建設法（下稱促參法）第5 條第2 項、第48條分
    別定有明文，而本件系爭納骨塔工程開發案之主辦機關為鎮
    公所並非屏東縣政府，故無從依促參法第48條之規定排除政
    府採購法之適用，此亦有行政院公共工程委員會94年9 月29
    日工程技字第09400338550 號函釋在卷可按（見本院卷(一)第
    156 頁）。又經濟部所屬國營事業提供土地出租及設定地上
    權辦法，業已於90年3 月28日廢止，而本件工程開發案如上
    所述，非為單純土地出租，故亦無從援引上開辦法之適用。
    末按本條例所稱主管機關：在中央為內政部；在直轄市為直
    轄市政府；在縣（市）為縣（市）政府；在鄉（鎮、市）為
    鄉（鎮、市）公所，此為91年7 月17日廢止前之墳墓設置管
    理條例第3 條定有明文，殯葬設施之設置及管理亦同為地方
    制度法第20條第3 項所定之鄉（鎮、市）公所自治事項之列
    ，故
    本件系爭工程開發案之目的，原係為達成恆春鎮公所執行其
    殯葬設施之設置及管理之公權力行政之目的，應屬公用工程
    無誤。從而，揆諸上開法律規定及函釋要旨可知，系爭納骨
    塔工程開發案係適用政府採購法之規定無疑，合先敘明。
(二)被告乙○○前於83年3月起至91年2月止，擔任恆春鎮鎮長，
    並指定被告甲○○研考恆春鎮公所辦理公墓計畫；被告甲○○前於84年5 月起至91年3 月止均任職於屏東縣恆春鎮公所
    課員，先於84年5 月起至87年4 月止辦理事務管理及財產管
    理，再於87年5 月起至89年12月止辦理研考業務，末於90年
    1 月起至91年3 月止任屏東縣恆春鎮立中山圖書館管理員兼
    辦研考，並於90年5 月1 日提出公墓研究報告等情，業經被
    告乙○○、甲○○自承在卷，並有屏東縣恆春鎮公所93年8
    月27日恆鎮人字第0930010921號函暨附恆春鎮公所獎勵民間
    投資興辦第十八公墓更新公園化納骨塔研究報告在卷可稽（
    見92年度偵字第5980號偵查卷第114 頁至第121 頁），是被
    告乙○○、甲○○均為依法令從事公務之人員。再本件系爭
    納骨塔工程開發案係於91年2 月1 日經公告工程招標事宜，
    並於同年月4 日經中華電信股份有限公司代辦傳輸「政府採
    購資訊公告系統」而於網路上公告招標等情，有代辦傳輸政
    府採購資訊公告系統委託書、政府採購代傳費用單據資料表
    及劃撥收據、掛號回證等在卷可按（見調查站書類證據卷【
    下稱調Ｂ卷】第56頁、第98頁至第101 頁），是系爭納骨塔
    工程開發案曾經公告公開招標之情，堪以認定。
(三)己○○於90年4 、5 月間因聽聞恆春鎮公所有意委託廠商興
    建經營第十八公墓公園化納骨塔工程，經丁○○介紹與被告
    甲○○認識，被告甲○○表示上開納骨塔工程開發案為其所
    負責，並指示無營造公司牌照之己○○向他人借牌以獲得承
    包之資格，被告甲○○復於恆春鎮公所圖書館內介紹己○○
    與被告乙○○認識，並經被告乙○○表示該納骨塔工程開發
    案全權由甲○○負責，且鎮公所已同意由己○○施作，嗣於
    91年1 月間因須上網公告招標徵求廠商，故被告甲○○指導
    己○○另向2 家公司借牌參與評選，被告甲○○並購買3 份
    標單，提供開發計畫書範本供己○○修改投標，迨於系爭納
    骨塔工程開發案開標時，己○○與宏藝公司、東逸公司、澧
    億公司均未派員到場參與評選作業及簡報說明等情，業據證
    人即同案被告己○○於調查站、偵訊及本院審理時證述詳實
    （見調屏廉字第0927003566號卷【下稱調Ａ卷】第37頁至第
    41頁、92年度偵字第5980號偵查卷第80頁至第83頁及本院卷
    (二)第354 頁至第356 頁），就己○○分別向宏藝公司、東逸
    公司、澧億公司借牌及參與投標之上揭3 家公司均未派員參
    與開標評選及簡報說明等情，復有證人即宏藝公司負責人戊○○、東逸公司負責人顏君萍、澧億公司負責人庚○○於偵
    訊時證述明確；並經證人丁○○於偵訊時及本院審理時證述
    屬實在卷（分別見同上偵卷第46頁、第86至第88頁及本院卷
    (二)第286 頁），是系爭納骨塔工程開發案之開標及評審會議
    ，並未有參與投標之廠商到場之事實，應堪認定。
(四)又同案被告己○○係受被告甲○○所授意而另向東逸公司及
    澧億公司借牌陪標等情，業據證人己○○於本院審理時具結
    證稱：甲○○先於90年間給伊納骨塔工程草約，乙○○亦有
    在草約上簽名，用以取信而招募股東入股一同承作系爭工程
    ，甲○○跟伊說要3 支牌，可以找其他人來湊，在做工程前
    伊不認識乙○○，甲○○介紹伊認識，乙○○交代伊要好好
    做，叫伊和甲○○接觸，因為怕別人說話，所以表面上要公
    開招標等語明確在卷（見本院卷(二)第355 頁背面），核與證
    人即己○○邀集入股之銘峰營造工程有限公司負責人郭明惠
    於偵訊時具結證述：鎮公所和宏藝公司有兩份契約書，兩份
    都有蓋關防，第1 份是甲○○和己○○在水底寮的一個加油
    站拿給我看的，後來我發現和有公證的那份不一樣等語相符
    （見同上偵卷第132 頁、第133 頁），佐以卷附1 份蓋有乙○○官印及恆春鎮公所關防、日期為90年不詳月1 日恆春鎮
    公所辦理第十八公墓公園化納骨塔契約書可知（下稱草約，
    見調Ｂ卷第123 頁至第130 頁），被告甲○○與己○○在91
    年2 月1 日發布政府採購公告及91年2 月4 日上網公告前即
    簽立上開未公證之契約書，顯見被告甲○○已預先謀定由己○○承包系爭納骨塔工程開發案。再依上開草約上蓋印有鎮
    長乙○○之官印、機關之關防及證人己○○之證述以析，被
    告乙○○倘事前未共謀屬意由己○○承包是項工程開發案，
    何以會有其用印及機關之大印於契約書上？復於公開招標前
    即與己○○接觸並告知要公開招標以避嫌等語？足徵被告乙○○所辯均並不知悉被告甲○○和己○○是否有謀議承包上
    開工程云云，委無足採。
(五)再者，被告甲○○於91年1 月31日擬具簽呈表明恆春鎮公所
    辦理第十八公墓公園化納骨塔依據政府採購法辦理本項公告
    ，復於同年2 月18日擬具簽呈簽請鎮長乙○○遴選評審委員
    ，簽呈中之說明亦提及：「依據政府採購（法）第94條及屏
    東縣政府90.12.28日90屏工發字第209391號函與本所簽呈辦
    理」等語，此有上開簽呈2 紙在卷可按（見調Ｂ卷第97頁、
    第77頁），其上均有被告乙○○之簽名及批示，益徵被告乙○○、甲○○均明知系爭工程招標均係依政府採購法之相關
    規定辦理，亦應邀集公正專業人士參與評選等情，故被告乙○○、甲○○辯稱：因不諳法律規定而誤將無須適用政府採
    購法之系爭納骨塔工程開發案誤為上網公告，並且未召集專
    家學者參與評選等情云云，顯係卸責之詞，殊無可採。
(六)復參以證人即擔任評審之潘振宗於偵訊時證述：伊係開標當
    日11點多中午快休息時，鎮長要伊去鎮長室說下午到2 樓開
    會，下午去的時候，秘書徐清通和甲○○已在場了，甲○○
    已經講了三分之一了，甲○○給伊一個廠商的評分表，伊才
    知道是當評審等語在卷（見同上偵查卷第105 頁），證人徐
    清通於偵訊時證述：伊係鎮長叫我去開評審會當評審，不確
    定有何人去開會，但確定是鎮長主持的，甲○○做簡報，廠
    商伊不認識，我不曉得有無廠商去等語在卷（見同上偵查卷
    第129 頁）及卷附澧億公司、東逸公司之投標信封2 紙（見
    調Ｂ卷第166 頁及第273 頁）相互以析，上開投標信封之限
    時掛號之郵號係由同一郵局寄出之連號，交寄時間僅差1 分
    鐘，顯係同一人至郵局交寄或兩人偕同至郵局交寄之情明確
    ，此有中華郵局股份有限公司屏東郵局92年9 月29日屏郵字
    第0925001718號函暨附國內限時掛號信函寄送情形查詢表在
    卷可稽（見調Ｂ卷第311 頁、第312 頁），又此二家投標廠
    商設立地點分別為雲林縣、高雄市等地之情形下，竟均自同
    一郵局交寄，亦非尋常，被告甲○○身為主持及承辦開標人
    員，竟未察覺上開已有形式上圍標之嫌，殊難置信；復佐以
    證人即為被告乙○○所指定之評審洪義昇、郭苗宜於偵訊時
    均證稱：甲○○拿公文會伊等，見甲○○急著通過本件工程
    ，且情事察覺有異，故不願意擔任評審，評審那天亦未受通
    知開會等情節明確（見同上偵查卷第176 頁），益徵被告甲○○欲護航此項工程儘速通過，而未依法行事等情至明；又
    依當時情形，被告甲○○應可知悉有違反政府採購法情事，
    原應依政府採購法第50條第1 項之規定不予開標、決標，竟
    仍予以開標、決標，顯見被告甲○○意圖使己○○所借得投
    標之宏藝公司能順利得標之舉甚明。又被告乙○○既共同參
    與上開評審會議，自應知悉並無廠商到場之情，且其與被告
    甲○○猶有共謀使己○○得標之意欲，已如前述，自難就此
    虛偽比價評審程序諉為不知。
(七)按招標或比價，係透過公平、公開之程序，以確保品質、價
    格趨於有利之制度。故參與廠商，應有實際而非僅有形式參
    與，否則即難達此目的，而開標紀錄及評審會議紀錄乃用以
    證明工程發包已經過廠商投標比價並由各投標廠商說明興建
    計畫作業，始經評審評分交由得分最高之得標廠商承攬，故
    其除為投標廠商公平、公開程序之紀錄外，更是該發包機關
    確保品質及取得有利價格之重要參考，實有別於一般行政程
    序上之證明資料，又為公務員職務上所製作之文書，為公文
    書應無疑義。本件開標紀錄上所載投標廠商除宏藝公司係因
    己○○借牌投標，其餘東逸公司、澧億公司均係己○○借牌
    陪標，並無為實質上之比價；而評審會議紀錄上所載投標廠
    商均到場參與說明，惟實質上並無說明計畫予以評選，係屬
    虛偽評選，上開記載均與開標紀錄、評審會議紀錄上所表彰
    之本質不符，自屬不實事項，亦與屏東縣恆春鎮公所對於工
    程發包等管理事項之正確性有關，影響其他欲投標廠商之權
    益非微，亦足以生損害於公眾或他人，被告乙○○、甲○○
    職司其職，竟登載不實資料於該等文書上，即非單純之行政
    疏失所得脫免罪責者。
(八)此外，並有評審會議紀錄（及證人丁○○另行提出之評審會
    議紀錄影本）、評審委員會人員建議名單、屏東縣恆春鎮公
    所公共事務民營化政策委託經營公墓地徵求廠商投標需知、
    各投標廠商之報價單、屏東縣恆春鎮第18公墓地內公園化納
    骨塔得標廠商徵選單、宏藝公司、東逸公司及澧億公司之估
    價單、申請書、標單、外標封、投資開發計畫書等資料扣案
    可憑，是被告犯行彰彰明甚。綜上，被告2 人上開所辯，均
    係卸責之詞，不足採信。本件事證明確，被告2 人犯行均堪
    認定。
三、新舊法比較
    按行為後法律有變更者，適用行為時之法律。但行為後之法
    律有利於行為人者，適用最有利於行為人之法律，刑法第2
    條第1 項定有明文。查被告行為後，刑法即已修正，惟由總
    統以華總一義字第09400014901 號令公布自95年7 月1 日施
    行。刑法施行法亦於95年6 月14日由總統公布，於95年7 月
    1 日施行。因修正後之刑法第2 條第1 項規定，係規範行為
    後法律變更所生新舊法律比較適用之準據法，於刑法修正施
    行後，應適用修正後刑法第2 條第1 項之規定為「從舊從輕
    」之比較。而於比較時，則應併就罪刑有關之共犯、未遂犯
    、想像競合犯、牽連犯、連續犯、結合犯，以及累犯加重、
    自首減輕暨其他法定加減原因（如身分加減）與加減比例等
    一切情形，本於統一性及整體性原則，綜其全部罪刑之結果
    而為比較（最高法院95年5 月23日刑事庭第8 次會議決議參
    照）。茲就被告乙○○、甲○○行為後，法律變更之事項，
    分述如下：
(一)政府採購法第87條第3項之法定刑：
    修正後刑法第33條第5 款規定：「罰金：新臺幣1 千元以上
    ，以百元計算之。」修正前之刑法同條款則規定：「罰金：
    1 元以上」（依罰金罰鍰提高標準條例第1 條規定應為銀元
    10元，即新臺幣30元）。故依修正後之規定，政府採購法第
    87條第3 項之法定刑下限已經提高，新舊法比較結果，以修
    正前之舊法對被告較為有利。
(二)刑法第28條共同正犯之規定：
    本件被告2 人所涉犯行，均已達既遂之程度，非僅預備或陰
    謀而已，故彼等行為後，刑法第28條之規定雖已由「2 人以
    上共同『實施』犯罪之行為者，皆為正犯」修改為「2 人以
    上共同『實行』犯罪之行為者，皆為正犯」，然對被告並無
    有利或不利可言。
(三)刑法第55條牽連犯之規定：
    按刑法第55條有關牽連犯之規定，業於修正後刪除。此項刪
    除雖非犯罪構成要件之變更，但足以影響行為人應受刑罰之
    法律效果。蓋被告犯一罪而其方法或結果之行為犯他罪名者
    ，依修正前之規定，從一重處斷，惟依修正後之規定，須分
    論併罰，故仍屬法律有變更，且依此比較結果，顯以適用舊
    法對被告較為有利。
(四)經綜合比較新舊刑法之規定後可知，修正後之刑法規定並未
    有利於被告，依刑法第2 條第1 項前段規定，仍應適用被告
    行為時之刑法規定處斷。
四、查被告乙○○係擔任屏東縣恆春鎮鎮長；被告甲○○擔任屏
    東縣恆春鎮立中山圖書館館長兼研考，並負責系爭公共工程
    之研考、發包業務，均係依據法令從事公務之人員，其意圖
    使特定人選（即己○○借得之宏藝公司）取得施作上開工程
    之資格，明知上開工程招標案並無實質比價、評選且東逸、
    澧億公司均無參與投標意願，竟仍製作不實之開標紀錄及評
    審會議紀錄，並核其所為，均係犯刑法第213 條公務員登載
    不實罪及政府採購法第87條第3 項以詐術使開標發生不正確
    結果罪。被告2 人先後於開標紀錄及評審會議紀錄上虛偽記
    載不實內容之行為，均係基於同一犯意，在密切接近之時間
    及同地實施，侵害同一之法益，各行為之獨立性極為薄弱，
    應視為數個舉動之接續施行，合為包括之一行為予以評價，
    屬接續犯。被告2 人互有犯意聯絡及行為分擔，均為共同正
    犯。被告2 人所犯上開公務員登載不實罪與以詐術使開標發
    生不正確結果罪間，有方法結果之牽連關係，應依牽連犯之
    規定，從一重之公務員登載不實罪處斷。又公訴人起訴事實
    雖未敘及被告2 人有公務員登載不實之犯行，然該部分事實
    與公訴人起訴之犯罪事實既具有牽連犯之裁判上一罪關係，
    應為起訴效力所及，本院自應併予審究。查公共工程之發包
    等程序，除涉及招標公平性外，亦包括工程之品質及政府預
    算之有效運用，縱本件原擬採委託民間出資經營之方式辦理
    該項工程，鎮公所無需付擔工程款僅須提供土地供廠商建造
    納骨塔，惟此涉及公共事務，影響公益甚大，被告乙○○、
    甲○○均為依法令從事公務之人，且擔任公職至少有十數年
    以上之資歷（參被告2 人之調查局筆錄），明知應依法行事
    ，竟未依正當程序辦理公共工程之發包，欲私相授受交由特
    定人選承包該項工程，嚴重破壞公共工程採購程序之公平性
    、公開性，侵害國家、社會法益，其情節尚非輕微，爰審酌
    上情，被告之犯罪動機、目的、手段、智識程度及犯罪後態
    度非佳，猶飾詞狡辯等一切情狀，分別量處如主文所示之刑
    。末查本件被告2 人犯罪時間均在96年4 月24日以前，所犯
    為刑法第213 條之罪，合於減刑條件，爰依中華民國96 年
    罪犯減刑條例第2 條第1 項第3 款之規定，減其刑期二分之
    一。
五、公訴意旨另以：被告乙○○、甲○○共同基於舞弊之犯意聯
    絡，利用辦理恆春鎮公所第十八公墓地委託經營公園化納骨
    塔開發案之機會，在該案未經恆春鎮代會審查並回覆前，即
    在90年4 、5 月，被告甲○○在其位於屏東縣恆春鎮○○路
    興東巷15號之住處、雲林縣斗南鎮等處與己○○商議，擬將
    上開公共工程交由己○○承包，惟因己○○無相關營造公司
    牌照，經與被告甲○○商討後，甲○○授意邀同有牌照之營
    造廠商參與，己○○隨即透過知情之友人丙○○，在雲林縣
    麥寮鄉興華村興華9 號向曾承包廟宇工程之宏藝公司負責人
    戊○○借牌參與承包工程，而得戊○○之允諾。嗣因己○○
    對相關法令不瞭解，被告甲○○遂為己○○擬妥以宏藝公司
    名義於90年5 月提出申請同意釋出土地及興辦喪葬事業之書
    面資料，再由己○○蓋印宏藝公司大小章，並於恆春鎮公所
    圖書館內與乙○○見面，被告乙○○向己○○表示已交由被
    告甲○○辦理前揭開發案，而直接與被告甲○○接洽即可。
    被告甲○○、己○○另為招募資金合夥，遂於被告甲○○上
    開住處，由被告甲○○持3 份「恆春鎮公所辦理第十八公墓
    公國化納骨塔契約書」（未押明月份，惟甲方已蓋妥恆春鎮
    公所印信及鎮長乙○○官章），並要求己○○在乙方欄蓋印
    宏藝公司大小章，以示證明恆春鎮公所確實已與己○○完成
    訂約手續，而己○○即持上開草約持以在屏東縣水底寮地區
    某加油站出示以取信銘鋒營造工程有限公司負責人郭明惠及
    仲介韓碧琛，郭明惠則於90年10月29日與己○○簽約，約定
    郭明惠承包部分上開納骨塔工程，嗣因郭明惠見己○○不具
    營造公司資格，遂再於91年1 月間由己○○以戊○○之名義
    重新簽約。惟於91年2 月8 日前揭開發案經屏東縣恆春鎮民
    代表會審查同意，惟附帶條件為：「本案照案通過，加開公
    聽會，經大光、水泉居民認同後，才可實施」。被告乙○○
    知悉後，認仍須踐行公開招標之程序，遂指示被告甲○○辦
    理公開招標，被告甲○○即指示己○○向無投標意願之2 家
    營造公司借牌參與評選，己○○遂輾轉借得東逸公司及澧億
    公司之證照、營利事業登記證及印章等相關資料進行投標，
    嗣於開標（91年2 月26日）時，己○○與上開投標廠商均未
    到場及參與評選，被告乙○○、甲○○明知上開程序違法應
    不予決標，猶經評選後核定由宏藝公司得標，並於被告乙○○卸任前，在未經召開公聽會前，旋於翌日（91年2 月27日
    ）與宏藝公司簽訂工程合約及於同年3 月1 日完成公證手續
    ，因認被告乙○○、甲○○涉犯貪污治罪條例第4 條第1 項
    第3 款之經辦公用工程舞弊罪嫌等語。經查：
(一)按事實之認定，應憑證據，如未能發現相當證據，或證據不
    足以證明，自不能以推測或擬制之方法，以為裁判基礎；又
    認定不利於被告之事實，須依積極證據，苟積極證據不足為
    不利於被告事實之認定時，即應為有利於被告之認定，更不
    必有何有利之證據。又認定犯罪事實所憑之證據，雖不以直
    接證據為限，間接證據亦包括在內；然而無論直接或間接證
    據，其為訴訟上之證明，須於通常一般之人均不致有所懷疑
    ，而得確信其為真實之程度者，始得據為有罪之認定，倘其
    證明尚未達到此一程度，而有合理之懷疑存在時，事實審法
    院復已就其心證上理由予以闡述，敘明其如何無從為有罪之
    確信，因而為無罪之判決，尚不得任意指為違法。最高法院
    分別著有40年台上字第86號、30年上字第816 號、76年台上
    字第4986號判例可參。次按貪污治罪條例第4 條第1 項第3
    款之態樣「建築或經辦公用工程或購辦公用器材、物品、浮
    報價額、數量、收取回扣或有其他舞弊情事者」，而所謂「
    浮報價額、數量」，係指就原價格故意提高，以少報多，從
    中圖利而言；所謂「回扣」，係指依據法令從事公務之人，
    就應付給之建築材料費或工程價款，向對方要約，提取一定
    比率，或扣取其中一部分，圖為自己不法所有。而本條既屬
    公務員重大貪污行為，且所指之其他舞弊情事規定，自應與
    浮報價額、數量、收取回扣等獲取不正利益者有等同之危害
    性，方可相提並論。因此，縱有內定廠商尋找原無意投標之
    廠商陪標，以達得標之目的，惟該內定之廠商既係以底價或
    以下之價格得標，其獲得工程款，應屬承攬工程並依約施工
    所獲之合法利益，亦即內定廠商所得之工程款不具不法性，
    從而經辦公用之公務人員，縱明知有圍標情事故意放水，除
    非另有不法情事，否則亦難指與貪污治罪條例第4 條第1項
    第3 款所稱之舞弊行為具有等同之危害性（最高法院75年度
    台上字第5136號判決要旨、82年度台上字第5911號判決要旨
    、93年度台上字第2293號判決要旨、96年度台上字第1079號
    判決要旨及刑事專題研究(十三)第79至81頁可資參照）。
(二)公訴人認被告乙○○、甲○○涉犯貪污治罪條例第4 條第1
    項第3 款經辦公用工程舞弊罪嫌，無非認被告等以事前已擬
    由己○○承辦該項工程，並唆使己○○向有營造牌照之宏藝
    公司借牌，另為符合招標程序，又唆使己○○另向東逸公司
    、澧億公司借牌陪標等方式舞文飾非營私作弊辦理該項公用
    工程，再將委託經營之期限定於9 年以規避屏東縣政府之監
    督。訊據被告乙○○、甲○○均堅決否認有何貪污舞弊情事
    。查被告2 人就上開論罪科刑系爭納骨塔工程開發案，違反
    實質比價之情形，並虛偽製作評審會議紀錄，致該項工程由
    宏藝公司得標，而有登載不實之情形，雖如前述。又被告乙○○、甲○○就上開招標案雖有違反政府採購法第50條、第
    87 條 第3 款及第99條等規定而有未依法行政之情事，惟並
    非以違反上開規定，即認有何貪污舞弊情事。況查本案公訴
    意旨亦已載明就被告乙○○、甲○○是否有收受賄款等利益
    查無實證，公訴人復未提出任何被告2 人有因此收取回扣、
    浮報價格、數量之事證，或有與上開情形同等性質之危害性
    之情形，是被告是否構成貪污治罪條例第4 條第1 項第3 款
    之經辦公用工程舞弊罪，已非無疑。且查起訴之系爭納骨塔
    工程開發案，雖於宏藝公司得標後而與恆春鎮公所訂約，惟
    因宏藝公司並未繳交履約保證金及程序瑕疵等問題，已通知
    宏藝公司解約，而公訴人既未提出被告乙○○、甲○○在辦
    理上開工程招標時有何收取回扣或因廠商浮報價額、數量而
    獲有如何之利益等情事，公訴人復未說明本件被告2 人有何
    因舞弊而圖得不正當利益等具體事證供法院調查，則被告2
    人自難共負此罪責無疑。綜上所述，本院綜合卷證資料，對
    於公訴意旨所指被告犯貪污治罪條例第4 條第1 項第3 款之
    犯行，客觀上既尚未達於通常一般人均不致有所懷疑，而得
    確信其犯罪事實之程度，依「罪證有疑，利於被告」之法則
    ，即應作有利於被告之認定。此外，復查無其他積極證據足
    資證明被告有何公訴人所指此部分犯行，被告此部分犯罪應
    屬不能證明，惟因公訴意旨認此部分與上開論罪科刑部分，
    有牽連犯之裁判上一罪關係，爰不另為無罪之諭知。
據上論斷，應依刑事訴訟法第299 條第1 項前段，政府採購法第
87條第3 項，刑法第2 條第1 項前段、第11條前段、第28條、第
213 條、第55條，中華民國96年罪犯減刑條例第2 條第1 項第3
款、第7 條，判決如主文。
本案經檢察官顏珮珊到庭執行職務。
中　　華　　民　　國　　96　　年　　11　　月　　8 　　日
                  刑事第二庭  審判長法  官  黃國永
                                    法  官  陳松檀
                                    法  官  陳海寧
以上正本證明與原本無異。
如不服本判決應於收受本判決送達後十日內向本院提出上訴書狀，
其未敘述上訴理由者，並得於提起上訴後十日內向本院補提理由
書狀（均須按他造當事人之人數附繕本）「切勿逕送上級法院」
中　　華　　民　　國　　96　　年　　11　　月　　12　　日
                                    書記官  馮得弟
附錄本案論罪科刑法條
刑法第213條（公文書不實登載罪）
公務員明知為不實之事項，而登載於職務上所掌之公文書，足以
生損害於公眾或他人者，處 1 年以上 7 年以下有期徒刑。
政府採購法第87條第3項
以詐術或其他非法之方法，使廠商無法投標或開標發生不正確結
果者，處5 年以下有期徒刑，得併科新臺幣1 百萬元以下罰金。
